臺灣高等法院刑事判決　　　　　　　　94年度上訴字第2589號
上　訴　人　臺灣基隆地方法院檢察署檢察官
被　　　告　甲○○
選任辯護人　黃淑怡律師
　　　　　　林辰彥律師
　　　　　　施裕琛律師
上列上訴人因被告違反貪污治罪條例案件，不服臺灣基隆地方法
院94年度訴字第187號，中華民國94年7月14日第一審判決（起訴
案號：臺灣基隆地方法院檢察署93年度偵字第4582號），提起上
訴，本院判決如下：
    主  文
上訴駁回。
    理  由
一、公訴意旨略以：甲○○自民國（下同）90年1月3日起任職於
    基隆市立殯葬管理所火葬場擔任技工，負責焚化屍體等職務
    ，對其職掌工作流程知之甚詳，係依據法令從事公務之人員
    。緣於93年6月間，任職於三立電視股份有限公司（以下簡
    稱三立電視公司）之新聞從業人員楊中化自坊間聽聞只需給
    付甲○○新台幣（下同）五千元，則不論係何種物品，均可
    在基隆殯葬管理所之火葬場焚化。楊中化對此傳聞頗感好奇
    ，為查證真實性，其與兩位朋友先於93年6月13日上午，將
    預備之豬骨頭、西瓜及若干廢棄物裝入屍袋，再放進棺木中
    ，並以長鐵釘密封，佯裝成蔭屍（即依民間習俗，遺骸撿骨
    入甕時，發覺屍骨尚未完全腐化，對此遺骸之俗稱），再於
    同日上午10時許，以三立電視公司之0000000000號室內電話
    ，撥打甲○○所持用之門號0000000000號之行動電話，假意
    詢問能否代為火化蔭屍等語。甲○○接獲電話後，明知依據
    殯葬管理條例第22條第3項之規定，火葬場不得火化未經核
    發火化許可證明之屍體，且依據基隆市立殯葬設施管理辦法
    第16條之規定，使用火葬場各項設施應檢附醫院、診所死亡
    證明書或檢察機關相驗屍體證明書、行政相驗證明書，向基
    隆殯葬管理所申請火葬許可證，並繳納使用規費，依核准排
    定日期提交火葬場管理人員後始得火葬，甲○○竟基於收受
    賄賂之犯意，不僅未要求需檢附准許火化之證明文件，亦未
    說明需先繳納規費始能火化，僅透過不知情之林宗遠，以其
    所使用之門號0000000000號行動電話，代為簡單表示只需於
    同日下午2時許，將蔭屍送抵基隆殯葬管理所火葬場後即可
    火化等語，並於楊中化詢問：「價錢同款？（台語）」時，
    甲○○再透過不知情之林宗遠轉達：「五千（台語）」等語
    ，欲藉此違背職務之方式，牟取不法利益。楊中化及其友人
    為進一步瞭解實情，帶著上開裝有豬骨頭、廢棄物及西瓜等
    物之棺木，並準備隱藏式之攝影器材，依約前往，欲拍攝整
    個過程。甲○○於同日下午2時許，在基隆殯葬所火葬場與
    楊中化等人會面，仍未向楊中化或其同行友人索取基隆殯葬
    管理所開立之「火葬許可證」或「通知單」等准許火葬之證
    明文件，亦未要求出示已繳納規費之證明，而僅以自備之長
    鐵棍，微微撬開上開棺木之一側，朝棺木內瞄幾眼作為查驗
    後，隨即親自將上開棺木送進焚化室火化。在等待焚化之過
    程中，甲○○不動聲色，逕自收受楊中化所準備之五千元，
    作為違背職務之代價。因認被告涉有貪污治罪條例第4條第1
    項第5款之違背職務受賄罪嫌。
二、按犯罪事實應依證據認定之，無證據不得推定其犯罪事實，
    被告未經審判證明有罪確定前，推定其為無罪；不能證明被
    告犯罪者，應諭知無罪之判決；刑事訴訟法第154條第2項、
    第301條第1項分別定有明文。又公訴案件犯罪證據蒐集及起
　　訴後，對犯罪事實之舉證責任及指出證明方法，均屬公訴人
  　職責，原則上法院僅於當事人主張及舉證範圍調查證據，經
    法定程序調查證據結果，認已足證明犯罪事實，始得為犯罪
    事實認定；若訴訟上證明於通常一般人有合理懷疑存在，尚
    未達於可確信真實程度，在合理懷疑尚未剔除前，自不能為
    有罪認定，且法院不得以偵查機關以某種犯罪調查不易，即
    放棄上開原則，致有違無罪推定及嚴格證明原則（94年度台
    上字第2033判決參照）。次按刑法收受賄賂罪，以他人有行
    賄事實為前提，若他人所交付之物，並非基於行賄意思，則
    其物即非賄賂，自無賄賂可言，故賄賂之不法報酬必須與公
    務員職務行為或違背職務行為具有一定對價關係，如非關於
    職務行為或違背職務行為之報酬，即不得謂為賄賂（90年度
    台上字第6784號判決參照）。而所謂對價關係，以他人有行
    使賄賂意思為前提，必他人所交付之財物，係本於對收受者
    行賄意思；在公務員主觀上，亦須有受賄意思，即賄賂不法
    報酬必須與公務員本身職務行為或違背職務行為有一定對價
    關係，始足當之（86年度台上字第5403號判決參照）。
三、公訴意旨認被告涉犯上述罪嫌，係以被告甲○○坦承前揭犯
    罪事實，惟辯稱係行政疏失。證人楊中化證述前揭事實，證
    人詹再興證述基隆殯葬所受理屍體火葬之流程。證人林宗遠
    證述及0000000000號行動電話之通聯紀錄，於93年6月13日
    上午，代被告轉述時間及金額之經過。基隆市立殯葬設施管
    理辦法、殯葬管理所作業指導書、許可證申請書、許可證、
    通知單、收費標準表各一份，基隆殯葬所處理殯葬事宜之規
    定及相關文件。0000000000號行動電話通聯一份：被告與證
    人楊中化於93年6月13日，以電話相互聯絡之事實。三立電
    視公司提供之錄影帶共兩卷及勘驗筆錄。基隆市政府政風室
    函覆基隆市政府調查之結果等為主要論據。
四、訊據被告甲○○雖坦承於上述時地擔任火葬場班長執勤時，
    接受楊中化等人電話請求，誤以為蔭屍而進行火化之事實，
    惟否認收受賄賂犯行，辯稱略以：「並未向楊中化等人要求
    賄款五千元，當時在撿骨室內是喊稱要繳規費，因為外縣市
    遺體火化之收費標準是六千元，所收到的五千元是要作規費
    ，而且當時有向楊中化等人喊稱要補提文件，並且打電話去
    告知還差一千元的規費」等語。
五、經查：
(一)、依據證人即基隆殯葬管理所所長符積泉於原審所證：「被告
    在93年6月14日上午9時許向我報告稱在前一天下午幫台北的
    殯葬業者處理一具蔭屍，對方只給了規費五千元，因當天假
    日無法申辦手續，故要求對方在翌日來補辦手續，我即命其
    儘速追回欠費並靜候處分，因依規定應先申請並繳納規費始
    可火化遺體」等情（原審卷第63頁），可見被告於收費後未
    被發現之前，已經先向行政主管告知此事，則被告是否僅係
    行政疏失，而無公訴意旨所指犯嫌已非無疑。
(二)、本件案件之緣由，依證人楊中化於原審所證：「本件是因為
    所服務的三立電視公司接獲民眾匿名檢舉稱基隆市立殯葬管
    理所之火葬場可以不須看證件即可焚化屍體，於是我與同事
    及另一位攝影記者將發臭的豬骨及西瓜等物品裝入屍袋內並
    密封於三合板製的棺木中，送達基隆殯葬管理所之火葬場，
    班長即被告甲○○持拔釘器撬開棺木的兩邊看，但未打開屍
    袋，我等三人合力將棺木抬上焚化爐後，被告啟動焚化爐，
    攝影記者將五千元捲在手心交給甲○○，當我們走到門口時
    ，甲○○並表示須補辦資料及來拿骨灰甕；嗣後我們回到電
    視公司時，公司的接線人員說被告有打電話來表示要補往生
    者的資料及補辦申請手續並補繳一千元。因為檢舉民眾所提
    供的資料是要給五千元，所以當被告打電話來說要補繳一千
    元時，我是覺得有點奇怪」等情（原審卷第97頁），亦可見
    被告如係索取或收受賄賂，即無要求補繳之理。
(三)、且依與本件無利害關係之第三人即證人林宗遠於原審所證：
    「93年6月13日上午10點之前，我因有喪家要撿骨，所以帶
    領喪家家屬來到基隆殯葬管理所火葬場，被告曾向我借用門
    號0000000000號行動電話，被告在撿骨室內外跑進跑出，我
    告訴他說喪家有趕時辰的問題，請他趕快處理，因為被告撿
    骨有戴手套，打電話不方便，所以被告就將電話拿給我，我
    即聽見對方在電話中詢問多少錢、幾點到等語，當時火葬場
    聲音很吵雜，我看當時情形早上有很多人在等火化，就向對
    方說下午，並問被告說幾點，被告說兩點，對方問說多少錢
    ，一般基隆的火化是不收錢，外縣市收六千元，但我以為是
    五千元的規費」等情（原審卷第69頁），亦可知該五千元係
    林宗遠告知，而非被告要求，且被告如有收賄賂之情，何需
    經由第三人之林宗遠轉述。
(四)、而依據證人楊中化之證述，雖可見被告未依殯葬管理條例第
    22條及基隆市立殯葬設施管理辦法之規定，擅將未取得火化
    許可證明之物品送入火葬場予以焚化，固係職務上不應為之
    行為而為之，而為違背其職務之行為。然被告於焚化上開棺
    木後，尚不知悉係電視公司人員以假遺骸棺木入所火化之情
    前，猶仍要求佯裝遺骸家屬之證人楊中化等人須補辦許可手
    續及領取骨灰甕，並要求補繳短欠之一千元規費，衡情若被
    告係以收受賄賂之意收取金錢，要無於焚化後請證人楊中化
    等人補行辦理申請手續之理；又若其先前確以收賄之意思向
    證人楊中化等人收取五千元作為違背職務代價，亦無須再依
    基隆市立殯葬管理所之外縣市遺體火化收費標準（該所94年
    5月30日基殯政字第0940000794號函，附於原審卷第91頁）
    之六千元，再向證人楊中化等人要求補繳一千元。
(五)、又依證人林宗遠之證述及三立電視公司提出之錄影帶畫面及
    錄音內容（原審卷第27頁，勘驗筆錄），該五千元之價格確
    係證人林宗遠向三立電視公司之採訪人員所述，而證人林宗
    遠亦證稱：「係以預估火化蔭屍規費之數額向對方告知金額
    」，此與證人楊中化所證述：「被告於火化假遺骸棺木後仍
    再向其要求補繳費用」，證人即基隆殯葬管理所所長符積泉
    所證述：「被告於翌日上午即自行報告其於假日收焚蔭屍短
    收規費」等情節相符，況被告若果係向證人楊中化等人索賄
    ，衡情應無透過證人林宗遠公然代為傳接索賄電話；是證人
    林宗遠於原審所證堪信為真。則被告甲○○固係違背其職務
    ，不應為而為焚化未經許可證明之假遺骸棺木，然證人楊中
    化等人所交付之五千元數額，原係證人林宗遠所提出，依被
    告客觀上之行為表現係一再追索短繳之規費，是尚難遽認被
    告主觀上確有收賄之意思而將該五千元作為其違背職務行為
    之對價，要與上述貪污治罪條例第4條第1項第5款之收受賄
    賂罪之構成要件不合；公訴意旨所指被告之犯罪事實，即有
    合理之可疑。
(六)、按刑事偵查所謂釣魚，係指對於原已犯罪或具有犯罪故意之
    人，以設計引誘方式，迎合其要求，使其暴露犯罪事證，再
    加以逮捕或偵辦者，所謂陷害教唆，則係指行為人原不具犯
    罪之故意，純因司法警察設計教唆，始萌生犯意，進而實施
    犯罪構成要件之行為。釣魚純屬偵查犯罪技巧範疇，並未違
    反憲法對於基本人權之保障，且於公共利益之維護有其必要
    性存在，故依釣魚方式所蒐集之證據資料，原則上非無證據
    能力，即行為人經設計誘捕，實際上不能實現犯罪之構成要
    件，然其原即具有犯罪之故意，客觀上又已著手於犯罪行為
    之實施，仍應以該罪未遂犯論。而陷害教唆係以引誘或教唆
    犯罪之不正當手段，使原無犯罪故意之人，萌生犯意實施犯
    罪行為，進而蒐集犯罪證據加以逮捕偵辦；其手段顯然違反
    憲法對於基本人權保障，且逾越偵查犯罪必要程度，對於公
    共利益維護並無意義，因此所取得之證據資料，應不具有證
    據能力（94年度台上字第2237號判決參照）。是縱認被告甲
  　○○果有犯違背職務受賄犯罪決意，經證人楊中化以設計引
    誘方式，迎合其要求，使其暴露犯罪事證，再加以檢舉告發
    ，而符合所謂刑事偵查釣魚方法；然則由於證人楊中化及攝
    影記者等人自始並無與被告期約賄賂或交付賄賂予被告之意
    思，純為設計情節，被告縱有主觀收賄故意，實際上仍因欠
    缺必要對向共犯而不能實現其犯罪構成要件，其犯罪仍屬於
    未遂階段。按未遂犯之處罰以法律有特別規定者為限，刑法
    第25條第2項定有明文；依貪污治罪條例第4條第2項之規定
    ，同條第1項第5款並無處罰未遂犯明文，是縱認被告甲○○
    果有犯違背職務受賄之犯罪決意，因證人楊中化等人實施之
    釣魚檢舉而未遂，亦無從據為對於被告未遂行為論處刑章。
    而被告甲○○對於其監督之火化遺體事務，明知違背上述殯
　　葬管理條例第22條及基隆市立殯葬設施管理辦法之規定，擅
  　將未取得火化許可證明之物品送入火葬場予以焚化，圖予其
    他私人之不法利益，仍可能另涉及貪污治罪條例第6條第1項
    第4款之公務員圖利罪。然查，被告因證人楊中化等人實施
    之釣魚檢舉方式，實際上並無所謂利益之獲得可言，依同法
    條第2項之規定，並無處罰未遂犯之明文，自亦無從論被告
    以該項之罪名，附此敘明。
(七)、檢察官上訴意旨雖略以：「證人林宗遠於原審證稱：「並問
    被告說幾點，被告說二點，對方問說多少錢，因為外縣市民
    眾火化遺體是規費六千元，我以為對方只是要火化蔭屍應該
    有價格上的差異，所以告訴對方說五千元」等語。惟查，證
    人林宗遠以電話回答「可以，下午二點過來」及「價錢五千
    」之前，均明顯語氣停頓，疑似詢問被告之情形，非隨口代
    為回答，此有卷附錄影帶及勘驗筆錄可佐，顯見證人林宗遠
    於原審審理中所述情形，應與事實有相當大之出入。依據錄
    影帶所示，被告與證人楊中化商談焚燒蔭屍過程時，明白表
　  示因證人楊中化所使用之電話並未顯示來電，而拒絕討論。
    待證人楊中化撥打已顯示來電之室內電話時，被告稱：「我
    打給你」後掛斷電話，旋即透過證人林宗遠轉述焚燒之時間
    及價格。縱使被告正忙於處理其他喪事，然衡諸常情，數通
    電話聯繫時間間隔不過短短數秒，竟有迥然不同之差異？其
    中理由值得玩味。再被告收受本件五千元現金時，係以左手
    微微彎曲，輕觸付款人（即三立電視公司之攝影師）左手以
    收受，動作極為細緻，若非反覆仔細觀看錄影帶，委實難以
    察覺。若本件如被告所辯稱，係合法焚燒蔭屍及收受規費，
　　則何需以此隱密方式討論細節收受費用。前揭焚燒蔭屍事件
　  係93年6月13日中午發生，三立電視台電視台於93年6月16日
    中午起，以新聞剪輯方式，由各電視台強力放送。然本件被
    告竟於播放前一日18時許，即一般公務員下班時間，親至基
    隆市調查站自首，顯見被告不僅消息靈通，且於自首前已仔
    細衡量事情發生經過及說詞。復參酌被告於93年9月30日於
    基隆市調查站接受調查時，坦承：「（請問你是如何得知有
    人類骨骸？）我只是撬開棺木的一角目視，並未打開屍袋查
    看內容物為何，後來在焚燒的過程中，發現該棺木內有西瓜
    及一些骨頭」等語，益證被告於收受賄款後，因發覺棺木內
　　容物有異狀，且觀察委託人離開時匆忙之態度，研判係遭設
  　計，而立即撥打三立電視公司之電話，佯稱需補繳費用一千
    元等語，並於翌日即向證人符積泉報告，欲藉此躲避刑責。
    本件被告主觀上有收受賄款之犯意，客觀上並已收受五千元
    賄款，自應論以貪污治罪條例之罪責」等語，然查，「刑事
　　訴訟法第161條已於民國91年2月8日修正公布，其第1項規定
　  ：檢察官就被告犯罪事實，應負舉證責任，並指出證明之方
    法。因此，檢察官對於起訴之犯罪事實，應負提出證據及說
    服之實質舉證責任。倘其所提出之證據，不足為被告有罪之
    積極證明，或其指出證明之方法，無從說服法院以形成被告
    有罪之心證，基於無罪推定之原則，自應為被告無罪判決之
    諭知（92年台上字第128號）」，本件證人林宗遠於原審作
　　證前，僅於調查局應訊（偵卷第20、21頁)，而未於偵查作
  　證，其於調查局證述，除有例外原則上不具證據能力，是應
    以其在原審具結作證所陳為判斷基礎，而證人陳述以基本事
    實為判斷之依據，檢察官以證人語氣停頓，懷疑證人林宗遠
    於原審所述與事實有相當大之出入，僅係臆測推論並無證據
    證明，而證人林宗遠於原審具結證稱：「因有喪家要撿骨，
    帶領喪家家屬到火葬場，被告曾向我借用門號0000000000號
    行動電話，被告在撿骨室內外跑進跑出，我告訴他說喪家有
    趕時辰的問題，請他趕快處理，因為被告戴手套，打電話不
    方便，所以被告就將電話拿給我，我即聽見對方在電話中詢
    問多少錢、幾點到等語，當時火葬場聲音很吵雜，我看當時
    情形早上有很多人在等火化，就說下午，我問被告說幾點，
    被告說兩點，對方問說多少錢，一般基隆的火化是不收錢，
    外縣市收6,000元，但我以為是5,000元的規費」、「因法令
    經常在改，最後一次我記得基隆市是不收費，外縣市是收
    6,000元」等語（原審卷第67至70頁），可見係林宗遠誤認
    規費，而關於基隆市立殯葬管理所火葬場火化遺體之使用規
    費收費標準，近十年來確有調整異動情形（原審卷第90頁）
    ，足徵林宗遠所證並無疑問。至於被告與楊中化商談焚燒蔭
    屍過程，其中數通電話聯繫時間，因證人林宗遠於原審證稱
    其與被告只是點頭之交而已，私底下從未與被告接觸應酬（
    原審卷第70頁），則被告如係向楊中化等人索賄，應無透過
    非親故之林宗遠公然代為轉接索賄電話，是否公訴人以電話
    對談時間推論犯罪，並非可取。至於收費過程，業經證人楊
    中化於原審證稱：「（你說五千元捲在手心交付，有無特別
    原因？）沒有特別意思，可能是攝影記者順手從口袋拿出」
    等語（原審卷第100頁），公訴人以此臆測被告犯罪，似非
    可取。且楊中化已陳明93年6月13日尚未離開火葬場時，被
    告即告知要補往生者資料，又被告於93年6月14日亦將所收
    之五千元規費悉數繳所（原審卷第90頁殯葬所覆函），足見
    被告並無不法意圖，公訴意旨雖稱被告於三立電視台93年6
    月16日播放之前一日18時許，親至其基隆市調查站自首，顯
    見被告不僅消息靈通，且已研判係遭設計，故向楊中化佯稱
    需補繳費用1,000元，並於翌日即向證人符積泉報告，欲藉
    此躲避責任云云，然證人符積泉於原審已經明確證稱係因15
    日記者來訪問，認為茲事體大，所以陪同被告到調查站等語
    （原審卷第65頁），該項陳述係證人因應檢察官詰問之回答
    ，然檢察官未詳細檢視卷宗證據，則所主張之被告消息靈通
    等詞，顯與證據資料不符，即非可採。
(八)、刑事訴訟上證明之資料，無論其為直接或間接證據，均須達
    於通常一般之人均不致有所懷疑，而得確信其為真實之程度
    ，始得據為有罪之認定，若其關於被告是否犯罪之證明未能
    達此程度，而有合理懷疑之存在，致使無從形成有罪之確信
    ，根據罪證有疑，利於被告之證據法則，即不得遽為不利被
    告之認定（76年台上字第4986號判例）。本件審理結果，認
    依公訴人所提證據，關於所訴犯罪事實，不能達於通常一般
    之人均不致有所懷疑而得確信其為真實程度，復無其他舉證
    堪證被告甲○○有公訴意旨所指之犯行，於必要職權調查之
    範圍亦查無其他積極證據證明被告有公訴人所訴犯行，依無
    罪推定原則，自應對被告為無罪判決之諭知。
(九)、原審以不能證明被告犯罪，而為其無罪之諭知，經核原判決
    並無違誤，檢察官以前詞提起上訴，以推測之詞指摘原判決
    不當，請求撤銷改判為無理由，應予駁回。
據上論斷，應依刑事訴訟法第368條，判決如主文。
本案經檢察官侯千姬到庭執行職務。
中　　華　　民　　國　　94　　年　　9　　月　　28　　日
　　　　　　　　　刑事第十七庭  審判長法　官  鄭文肅
　　　　　　　　　　　　　　　　　    法　官  林瑞斌
　　　　　　　 　 　　　　　　　　　　法　官  施俊堯
以上正本證明與原本無異。
檢察官如不服本判決，應於收受送達後十日內向本院提出上訴書
狀，其未敘述上訴之理由者並得於提起上訴後十日內向本院補提
理由書（均須按他造當事人之人數附繕本）。
                                      書記官  陳彥蕖
中　　華　　民　　國　　94　　年　　9 　　月　　28　　日
